【裁判字號】    89,訴,1238
【裁判日期】    891030
【裁判案由】    確認通行權存在
【裁判全文】
臺灣臺中地方法院民事判決  八十九年度訴字第一二三八號
    原      告    丙○○
    訴訟代理人    甲○○
                  乙○○
    被      告    好樂迪股份有限公司興大分公司
    法定代理人    呂紹甫
    訴訟代理人    劉瑩玲  律師
    複  代理人    丁○○
右當事人間請求確認通行權存在事件，本院判決如左：
    主    文
原告之訴駁回。
訴訟費用由原告負擔。
    事    實
甲、原告方面：
  一、聲明：被告應給付原告新台幣（下同）五十六萬六千零四十二元及自八十六年
      五月十三日起至清償日止，按年息百分之五計算之利息。
  二、陳述：
  （一）頃接訴外人上能建設股份有限公司（下稱上能公司）轉知，被告自八十六年
        五月十三日起向該公司承租位於台中市○區○○路一六三七號及學府路七十
        七、七十九號二、三、四樓等建物使用，又查，被告於八十七年七月間另與
        訴外人汪仁村就上開建物訂立租約，而汪仁村其人與原告從未謀面，汪仁村
        就土地部分並未與原告有過接洽，即被告自始未向原告承租該建物之土地應
        有部分，且在未告知原告及經原告同意之下，逕行佔用原告所有之如附表所
        示土地，被告並無法律上之原因而受利益，及從未給付費用交付原告，為此
        依民法第七百六十七條，請求被告損害賠償，返還土地租金。
  （二）自八十六年五月十三日起至八十九年三月十一日止，按公告地價每坪八千七
        百零五元，年息百分之十計算，被告應給付原告五十六萬六千零四十二元，
        及自八十九年三月十三日起按月支付使用土地應有部分租金予原告，以維原
        告之權益。
  三、對被告陳述之抗辯：
  （一）系爭房屋為上能公司所有，信託登記在汪仁村名下。被告與房屋登記所有權
        人汪仁村發生租賃關係，造成對原告所有土地之侵權行為，而汪仁村並無使
        用、收益、處分原告所有之土地，亦無妨害原告所有權，原告對於汪仁村並
        無請求權存在。基於使用者付費原則，原告對於被告占有其物作為營業使用
        ，原告未受益反負擔地價稅，自得依民法第七百六十七規定要求租金或賠償
        。
  （二）原告雖提供所有土地同意訴外人上能公司建築房屋，惟土地及房屋所有權得
        分別單獨為買賣交易，房屋所有權人並無購買出房屋基地之應有部分，且原
        告亦無同意房屋所有權人使用土地，房屋所有權人擅將房屋出租予被告，並
        無承諾被告可無償占用基地，被告主張顯屬無據。
  三、證據：提出土地、建物登記簿謄本影本各乙件為證，並聲請訊問證人汪仁村。
乙、被告方面：
  一、聲明：駁回原告之訴。
  二、陳述：
  （一）查系爭門牌號碼為台中市○區○○路一六三七號及學府路七十七、七十九號
        二樓至四樓之房屋，係訴外人汪能村於八十六年十月向訴外人上能公司所承
        買，被告則於八十七年八月十七日向汪能村承租前揭建物，原告因承租系爭
        房屋而使用基地，自有合法權源，原告之請求洵屬無據。
  （二）再查，系爭建物與基地雖非同一人所有，但該建物乃上能公司所興建，上能
        公司為前揭建物及坐落基地之所有權人，嗣於八十六年六月及十月間方將部
        分基地及建物分別移轉予原告及汪能村所有，依最高法院四十八年台上字第
        一四五七號判例：「土地與房屋為各別之不動產，各得為單獨為交易之標的
        ，且房屋性質上不能與土地使用權分離而存在，亦即使用房屋必須使用該房
        屋之地基，故土地及房屋同屬一人，而將土地及房屋分開同時或先後出賣，
        其間雖無地上權之設定。然除有別情事，可解釋為當事人之真意，限於賣屋
        而無基地之使用外，均應推斷土地承買人默許房屋承買人繼續使用土地」，
        前揭建物使用原告之基地有合法之權源，並非無權占有，何況，依原告所述
        原告與汪仁村間，就建物之所有權或有糾紛，但該等建物絕非無權占用原告
        之基地而興建。
  三、證據：提出公證書、房屋租賃合約書、協議書影本各乙紙、土地及建物登記簿
      謄本各乙紙為證。
      理由
一、原告主張被告於八十七年間向訴外人汪仁村承租系爭門牌號碼台中市○區○○路
    一六三七號及學府路七十七、七十九號二、三、四樓房屋，原告為上揭房屋基地
    之所有權人（應有部分如附表所示），汪仁村為上揭房屋之登記所有權人，惟汪
    仁村未就上揭房屋基地之使用與原告洽商，被告亦未向原告承租上揭房屋基地，
    即占用原告所有之土地營業使用，爰依民法第七百六十七條規定，請求被告給付
    使用原告土地之租金五十六萬六千零四十二元及遲延利息。被告則以其於八十七
    年八月十七日向汪能村承租前揭房屋，因而使用房屋之基地，自有合法權源，原
    告之請求為無理由等語置辯。
二、按土地及土地上之建物，分別為獨立之不動產，倘地上建物所有人無權占用第三
    人所有之基地，則地上建物之受讓人，即使合法受讓該地上物之占有，然非謂其
    對基地之無權占有，即變為合法占有。基地所有人依法自得以地上建物所有人或
    受讓人無權占有「基地」之法律關係，請求地上建物所有人或受讓人自占有「建
    物」之基地遷出，將基地交還（最高法院八十六年度台上字第一四六四號判決可
    參）。反之，倘地上建物所有人有權占用第三人所有之基地，則地上建物之受讓
    人，即使非法受讓該地上物之占有，然非謂其對基地之有權占有，即變為非法占
    有。則本件被告雖合法承租系爭房屋，惟被告是否無權占用該房屋基地，須視系
    爭房屋所有人是否無權占用原告所有之房屋基地而定。
三、經查，原告同意提供其所有土地予訴外人上能公司建築系爭房屋，現系爭房屋之
    登記所有權人為汪仁村，房地基地之登記所有權人為原告（應有部分如附表所示
    ），被告於八十七年間向汪仁村承租系爭房屋等事實，有土地、建物登記簿謄本
    為證，且為兩造所不爭執，堪信為真實。原告既同意提供其所有土地予上能公司
    建築系爭房屋，且原告主張系爭房屋為上能公司所有，僅信託登記在汪仁村名下
    ，則系爭房屋所有人上能公司自非無權占用系爭基地，故無論汪仁村係自上能公
    司受讓或受託登記取得系爭房屋，以致占用系爭基地，依上開說明，並非無權占
    用系爭基地，被告向汪仁村承租系爭房屋，因而占用系爭房屋，雖未經原告同意
    ，亦非無權占用原告之土地。
四、按民法第七百六十七條前段固規定：「所有人對於無權占有或侵奪其所有物者，
    得請求返還之」，惟被告既非無權占用系爭房地基地，原告依民法第七百六十七
    條規定，請求被告返還占用系爭基地所受相當於租金之利益，即屬無據，應予駁
    回。
五、據上論結，本件原告之訴為無理由，依民事訴訟法第七十八條判決如主文。
中      華      民      國    八十九    年      十      月    三十      日
                                        臺灣臺中地方法院民事第一庭
~B法      官  吳蕙玟
右為正本係照原本作成
如不服本判決，應於判決送達後二十日內，向本院提出上訴狀。
中      華      民      國    八十九    年      十一    月     一       日
~B法院書記官


司法院資訊處製作；財團法人民間司法改革基金會備份。
